臺灣高等法院高雄分院民事判決　九十年度保險上字第八號
　　　上　訴　人　第一產物保險股份有限公司
　　　法定代理人　丁○○
　　　上　訴　人　富邦產物保險股份有限公司
　　　法定代理人　丙○○
　　　法定代理人　甲○○○ ○.
　　　　　　　　　乙○○○○○.
右當事人間損害賠償事件，上訴人對於中華民國九十年三月八日臺灣高雄地方法院八
十七年保險字第五四號第一審判決提起上訴，本院判決如左：
　　　主　　　文
原判決關於駁回上訴人第一產物保險股份有限公司後開第二項之訴部分及訴訟費用之
裁判，廢棄。
被上訴人應給付上訴人第一產物保險股份有限公司新台幣拾陸萬壹仟貳佰伍拾壹元
及自八十七年九月二十九日起至清償日止，按年息百分之五計算之利息。
其餘上訴駁回。
第一、二審訴訟費用由被上訴人負擔十分之三，由上訴人第一產物保險股份有限公司
負擔十分之四，由上訴人富邦產物保險股份有限公司負擔十分之三。
　　　事實及理由
一、上訴人主張：訴外人燁茂實業股份有限公司（以下簡稱燁茂公司）自國外進口鋼
    板數批，由被上訴人以其所屬MUZEYYEN ANA輪先後於八十六年六月二十日、九月
　　三十日分別自烏克蘭國ODESSA港（敖得薩）、ILLICHIVSK港（黑海）運送來高雄
　　港，於七月三十一日、十一月六日抵達後，燁茂公司受領貨物時，發現貨物有變
　　形，彎曲及銹蝕之損害，其中六月二十日運送之該批貨物受損三十四萬一千五百
　　四十四元，九月三十日運送之數批貨物受損共五十三萬一千二百五十一元，合計
　　損害八十七萬二千七百九十五元，訴外人建誌鋼鐵工業股份有限公司（以下簡稱
　　建誌公司）自國外進口鋼板一批，亦由被上訴人以其所屬上開輪於八十六年六月
　　二十日自烏克蘭國OSESSA港（敖得薩）運送來高雄港，於七月三十一日抵達後，
　　建誌公司受領貨物時，發現貨物有短少、變形、彎曲之損害共三十五萬四千四百
　　五十一元，被上訴人簽發載貨證券並運送系爭貨物，為進口貨物之運送人，運送
　　期間疏於管理，依載貨證券簽發地即烏克蘭國敖得薩，德國漢堡之烏克蘭國及德
　　國海商法就本件系爭貨物於運送中所發生之損害應負賠償責任，而上訴人第一產
　　物保險股份有限公司（以下簡稱第一產險）為燁茂公司上開進口貨物之保險人，
　　富邦產物保險股份有限公司（以下簡稱富邦產險）為建誌公司上開進口貨物之保
　　險人，第一產險已於八十七年一月九日，四月九日依約共賠償燁茂公司八十七萬
　　二千七百九十五元，富邦產險已於八十六年十二月四月日依約賠償建誌公司三十
　　五萬四千四百五十一元，燁茂、建誌兩公司並已將渠等對被上訴人之債權分別讓
　　與上訴人，上訴人自得依保險法第五十三條第一項保險代位及民法債權讓與之規
　　定，對被上訴人行使權利，茲並以起訴狀繕本之送達為債權讓與之通知，訴請被
　　上訴人應給付上訴人第一產險八十七萬二千七百九十五元，給付上訴人富邦產險
　　三十五萬四千四百五十一元及均自起訴狀繕本送達翌日起，至清償日止，按年息
　　百分之五計算之利息。原審為上訴人敗訴之判決，上訴人於本院聲明原判決廢棄
　　，並求為判決如原審請求之金額。
二、被上訴人則以，伊並非系爭貨物運送人，亦非載貨證券簽發人，不負賠償貨物損
　　害之責任，況系爭保險契約之要保人燁茂公司、建誌公司未依舊海商法第一七四
　　條之規定於知系爭貨物裝載於船舶時，立即將船舶名稱及國籍通知保險人即上訴
　　人第一產險，富邦產險，系爭保險契約已失其效力，上訴人無從基於保險代位請
　　求被上訴人賠償系爭貨物之損害。又上訴人主張之債權讓與，有悖於民法第二十
　　六條、公司法第十五條、保險法第一百四十六條之規定，自非合法，況待被上訴
　　人接獲起訴狀繕本送達之債權讓與通知時，已逾一年之時效，上訴人受讓之債權
　　請求權已罹於時效而消滅，再者，依上訴人提出之公證報告記載，公證人係於受
　　貨人提領貨物並運送至倉庫後所見之受損情形，已無從證明係運送人運送期間未
　　善盡照管義務所致，且其中NO.JKS-971600 公證報告載有部分鋼板在船舶裝載作
　　業前業已彎曲、彎形，又八十六年九月三十日所簽發之載貨憑券亦記載貨物有大
　　氣所致之銹蝕，益證系爭貨物非運送人未善盡照管義務所致，上訴人受貨後，更
　　未隨即向運送人發貨損之通知，應認運送人已依載貨證券之記載交付貨物，且上
　　訴人就貨損金額並未能提任何合理之證明，請求被上訴人賠償損害，於法無據云
　　云，資為抗辯。於本院答辯聲明，上訴駁回。
三、上訴人主張，訴外人燁茂公司自國外進口鋼板數批，由被上訴人所屬MUZEYYEN
　　ANA輪先後於八十六年六月二十日、九月三十日分別自烏克蘭國ODESSA 港（敖得
　　薩）、ILLICHIVSK港（黑海）運來高雄港，於七月三十一日、十一月六日抵達後
　　，燁茂公司發現貨物有部分受損，經系爭貨物之保險人即上訴人第一產險於八十
　　七年一月九日、四月九日理賠共八十七萬二千七百九十五元。訴外人建誌公司自
　　國外進口鋼板一批，亦由被上訴人所屬上開輪於八十六年六月二十日自烏克蘭國
　　ODESSA港（敖得薩）運送來高雄港，於七月三十日抵達後，建誌公司發現貨物有
　　部分受損，經系爭貨物之保險人即上訴人富邦產險於八十六年十二月四日理賠三
　　十五萬四千四百五十一元等事實，業據提出貨載憑券及其中譯文，公證報告及其
　　中譯文，保險單及批單、損失代位求償收據及其譯本在卷（原審卷十─二九頁、
　　一二０─一三八頁、二四七、二一四頁）為證，且為被上訴人所不爭執，自可信
　　為真實。
四、上訴人又主張，渠等理賠上開保險金額之同時，燁茂公司、建誌公司亦分別將渠
    等對於被上訴人之債務不履行損害賠償請求權讓與渠等，渠等並以起訴狀繕本之
    送達為法權讓與之通知，依保險代位及債權讓與之法律關係，自得訴請被上訴人
　　賠償該損害云云，然為被上訴人所否認，並抗辯以前詞。經查：
　(一)關於上訴人主張保險代位求償權部分：
  　1.按被保險人因保險人應負保險責任之損失發生，而對於第三人有損失賠償請求
　　　權者，保險人得於給付賠償金額後，代位行使被上訴人對於第三人之請求權，
　　　保險法第五十三條定有明文。是保險人此項代位權之行使，自須以保險契約為
　　　有效，且被保險人所發生之損失屬於保險人應負保險責任之範圍，又可向第三
　　　人求償為前提。經查，系爭貨物之保險單，上訴人第一產險與燁茂公司係分別
　　　於八十六年五月十三日、九月三日、九月十七日所簽訂，上訴人富邦產險與建
　　　誌公司係於八十六年四月二十三日所簽訂，有上開保險單在卷可稽，自應適用
　　　八十八年七月十四日修正前海商法有關海上保險之規定，依修正前海商法第一
　　　百七十四條規定，貨物保險時，未確定裝運之船舶者，要保人或被保險人於知
　　　其已裝載於船舶時，應將船舶之名稱及國籍，立即通知於保險人，不為通知者
　　　，保險契約失其效力。該條文之所以作此規定，乃保險契約為最大善意契約，
　　　船舶種類與所運貨物，與船舶堪航能力至為相關，足以影響保險人對於危險之
　　　估計。上訴人固提出上開批單主張燁茂公司、建誌公司已對上訴人為船舶名稱
　　　國籍之通知。然查，其中上訴人第一產險一紙批單係於八十六年十月二十二日
　　　作成，遠在該航次啟航日八十六年六月二十日，抵達日八十六年七月三十一日
　　　之後甚遙，另二紙批單係於八十七年一月二十二日作成，遠在該航次啟航日八
　　　十六年九月三十日，抵達日八十六年十一月六日之後甚遙。其中上訴人富邦產
　　　險之批單係於八十六年九月十日作成，遠在該航次啟航日八十六年六月二十日
　　　，抵達日八十六年七月三十一日之後甚遙，非但不能證明上訴人主張為真，反
　　　而適足以證明燁茂公司、建誌公司均未即時履行通知船名國籍之義務，揆諸上
　　　開說明，系爭保險契約應失其效力。
　　2.上訴人又主張修正前之海商法第一百六十六條規定：「關於海上保險，本章無
      規定者，適用保險法之規定」，而修正前海商法就不利被保險人之強制規定，
      是否得由契約當事人合意變更，並無規定，依保險法第五十四條第一項規定：
      「本法之強制規定，不得以契約變更之，但有利於被保險人者，不在此限」，
      基此上開修正前海商法第一百七十四條所訂不利於被保險人之強制規定，自得
      由當事人以合意變更之，又基於舉輕以明重之原則，保險人可單方免除此不利
      於被保險人之規定，而本件上訴人已依保險契約賠償燁茂公司、建誌公司之損
      失，可推知該等保險契約當事人業已合意毋須通知船舶名稱國籍，或已由上訴
　　　人單方免除燁茂公司、建誌公司通知之義務，保險契約仍屬有效。惟按，海上
　　　保險固為保險契約之一種，但有其特殊性，故海商法就海上保險設有專章之規
　　　定，而其所設之相關規定，依修正前海商法第一百六十六條規定之意旨，皆為
　　　保險法之特別規定，自應優先適用，就海上貨物保險言，供裝載之船舶究為何
　　　一特定船舶，乃了解其結構、功能、船齡、國籍等之資訊，此足以影響保險人
　　　確定保險費率，決定是否負擔風險之重要事實，自屬要保人或被保險人應負告
　　　知義務之重要事項，是舊海商法第一百七十四條因而特別規定貨物保險時，未
　　　確定裝運之船舶者，要保人或被保險人於知其裝載於船舶時，應將船舶之名稱
　　　及國籍，立即通知保險人，否則保險契約失其效力，此種關於法律效果之特別
　　　規定，自無再容許援引保險法之有關規定加以排除。況查上訴人與燁茂公司、
　　　建誌公司簽訂之上開保險單有關運送工具之「船舶或飛機」及「發航時間」二
　　　欄，均明載「To Be Declared」（待通知），其左上角特別以粗大字體載明修
　　　正前海商法第一百七十四條之全文內容，益證系爭保險契約應適用修正前海商
　　　法第一百七十四條之規定，保險契約之當事人已約明要保人或被保險人即燁茂
　　　公司、建誌公司應將承運之船舶通知保險人即本件上訴人，上訴人就其與要保
　　　人或被保險人燁茂公司、建誌公司於系爭貨物裝船後，又再合意排除適用修正
　　　前海商法第一百七十四條，即毋須通知之事實，迄未能提出任何證據以實其說
　　　，燁茂公司、建誌公司既未履行通知之義務，系爭保險契約自失其效力。
　　3.基上，系爭保險契約已失其效力，上訴人依保險法第五十三條規定基於保險代
　　　位之法律關係，請求被上訴人賠償損害，即非有據。
　(二)關於上訴人主張債權讓與部分：
　　1.按，債權讓與者，謂不變更債權之同一性，由債權人將其移轉與相對人之準物
　　　權契約。依上開燁茂公司出具之損失代位求償收據所載：「茲自第一產物保險
　　　公司處收受‧‧‧元，該金額係作為理賠保單號碼‧‧‧所承保之下列海上貨
　　　物所受損害之全部金額‧‧‧」、「基於上述給付，‧‧‧將本公司基於上述
　　　受損貨物所持有之所有權利、利益讓與上述保險公司」等語，富邦產險出具之
　　　代位求償收據所載：「茲收到富邦產物保險公司依該公司所簽發編號‧‧‧之
　　　保單約定就‧‧‧貨物所發生之損害給付之理賠金‧‧‧元」及「基於此項付
　　　款，本公司‧‧‧同意該保險公司繼受本公司就本件貨物損害向運送人及任何
　　　應負責之船舶、個人或公司求償」等語，已明白記載燁茂公司、建誌公司已將
　　　渠等對於運送人之貨損賠償請求權讓與本件上訴人，本件上訴人復以起訴狀繕
　　　本之送達為債權讓與之通知，依民法第二百九十七條第一項之規定對本件被上
　　　訴人已生債權讓與之效力。又系爭貨損賠償請求權並非專屬自然人之權利義務
　　　，上訴人受讓該請求權亦非關營業行為，自難謂上訴人受讓債權係經營登記範
　　　圍以外之業務行為，被上訴人抗辯稱上訴人受讓系爭貨款賠償請求權，違反民
　　　法第二十六條、公司法第十五條第一項、保險法第一百四十六條第一項之規定
　　　，對上訴人不生效力云云，並無可取。
　　2.惟按，債權讓與，非對債務人為讓與通知，對債務人不生效力，為民法第二百
      九十七條第一項所明定，另民法第二百九十九條亦規定：債務人受通知時，所
　　　得對抗讓與人之事由，皆得以之對抗受讓人。又按修正前海商法第一百條第二
　　　項規定：受領權利人之損害賠償請求權，自貨物受領之日或自應受領之日起一
　　　年內不行使而消滅。經查上開燁茂公司、建誌公司自國外進口鋼板各一批於八
　　　十六年六月二十日由被上訴人所屬上開輪船自烏克蘭國敖薩港啟運，於七月三
　　　十一日抵達高雄港後，燁茂公司、建誌公司係分別於八十六年八月六日、二日
　　　驗貨提領，有上開公證報告在卷可稽，上訴人雖於八十七年七月三十日即一年
　　　之時效期間內起訴，惟被上訴人係於八十七年九月二十八日接獲本件起訴狀繕
　　　本之送達，有送達證書附卷（原審卷四四頁）為憑，即被上訴人受上訴人前開
　　　債權讓與之通知時，已於一年時效屆滿之後，揆諸上開法條規定意旨，被上訴
　　　人自得以上訴人之請求權已罹於一年之時效而消滅為抗辯。上訴人雖又主張其
　　　係於一年內即八十七年七月三十日提起本件訴訟，其請求權時效因起訴而中斷
　　　，並未罹於時效消滅。惟查，本件此部分貨損請求權讓與人燁茂公司、建誌公
　　　司並未於一年之時效內向被上訴人起訴請求，上訴人受讓之請求權係於起訴狀
　　　繕本送達被上訴人時，對被上訴人始生效力，而被上訴人依民法第二百九十九
　　　條規定於受通知時，所得對於讓與人之事由，皆得以對抗受讓人，被上訴人既
　　　未在時效內被讓與人之燁茂公司、建誌公司之起訴請求，而對之得主張時效抗
　　　辯，自得於受讓與通知時，以時效抗辯對抗為受讓人之本件上訴人，上訴人主
　　　張其此部分之請求權時效已因起訴而中斷，被上訴人不得以已罹於時效消滅為
　　　抗辯云云，自無可取，從而上訴人此部分之請求於法自屬無據。
    3.是所剩應審酌者，為上訴人第一產險受讓燁茂公司八十六年九月三十日啟運之
      貨損請求權部分：
　　　按，法律行為發生債之關係者，其成立要件及效力，依當事人意思定其應適
      　用之法律，當事人意思不明時，同國籍者依其本國法，國籍不同者依行為地
　　　　法，涉外民事法律適用法第六條定有明文。查上訴人第一產險、燁茂公司係
　　　　我國籍法人，被上訴人係土耳其籍法人，故本件屬涉外案件，渠等運送系爭
　　　　貨物並未約定應適用之法律，而本件簽發載貨證券地為德國漢堡，有上開載
　　　　貨證券在卷可稽，上訴人係依被上訴人簽發載證證券之運送契約，所生之法
　　　　律關係主張權利，揆諸上開說明，本件應適用之準據法為德國海商法，此準
　　　　據法之適用亦為兩造所不爭執，合先明。
　　　上訴人第一產險主張，訴外人燁茂公司於八十六年九月三十日自國外進口鋼
      　板數批，由被上訴人以其所屬MVZEYYEN ANA  輪自ILLICHIVSK港（黑海）運
　　　　送，並經該輪船長之代理人在德國漢堡簽發載貨證券四張等事實，有上開載
　　　　貨證券在卷可稽，被上訴人就載貨證券之真正亦不爭執。按載貨證券係運送
　　　　人於託運人交付貨物後，運送人應託運人之要求所簽發，非但係運送人收受
　　　　貨物之證據，亦係運送人與託運人間存在有運送契約之證據，因此載貨證券
　　　　之簽發人，即得認定係運送人。又查德國海商法第六百四十二條規定：船長
　　　　或船東授權的代理人不必再得承運人之特別授權便有權簽發提單，基此船長
　　　　有權簽發載貨證券，而船長係船舶所有人之受僱人，在船籍港外有管理船舶
　　　　之權，且有代表船舶所有人為一切與船舶有關之行為，因此船長所簽發之載
　　　　貨證券即視為船舶所有人所簽發，船長授權他人簽發之載貨證券，自亦應視
　　　　為船舶所有人所簽發，而有拘束船舶所有人之效力，德國海商法第六百四十
　　　　四條亦規定，如果船長或船長的其他代理人沒有在簽發之提單中記載承運人
　　　　名稱，則視船東為承運人，系爭載貨證券四張，係上開輪船船長授權他人所
　　　　簽發，其上並未記載承運人名稱，自應認該輪之所有人即被上訴人為本件系
　　　　爭貨物之運送人，被上訴人並未能提出其有將上開輪船出傭與他人之證據，
　　　　而空言抗辯稱上訴人並無運送共約可資證明被上訴人為系爭貨物之運送人，
　　　　且船長無權使人代理簽發提單，而否認其非系爭貨物之運送人云云，顯非可
　　　　取。
　　　上訴人第一產險又主張訴外人燁茂公司所進口之上開系爭鋼板於八十六年十
　　　　一月六日運抵高雄港，翌日受領時發現有變形彎曲，銹蝕等損害，經會同傑
　　　　信公證有限公司公證檢驗，認定共損失五十三萬一千二百五十一元，並由上
　　　　訴人於八十七年四月九日理賠，而由其受讓貨損請求權等事實，亦據提出上
　　　　開公證報告及損失代位求償收據在卷為憑，依據該公證報告之結論分別記載
　　　　：「公證結果證實，此二批熱軋鋼板變形及水濕生銹，而根據岸邊公證報告
　　　　及貨損報告顯示變形及水濕係發生於在碼頭卸貨前」、「公證結果證實，九
　　　　件熱軋鋼板彎曲及水濕生銹，而根據貨損報告顯示，變形及水濕生銹係發生
　　　　於抵達高雄港前，因航行期間運送人處理不當而起」。按公證人係為保險人
　　　　或被保險人辦理保險標的查勘鑑定，而為證明之人，此觀保險法第十條之規
　　　　定甚明，其係向主管機關財政部登記在案，領有執業執照之人，對於貨物受
　　　　損情況所為之勘驗及對受損原因所出具之意見，及對受損金額所為之理算，
　　　　自有一定之可信度，而得採為證據，上訴人否認系爭貨物有損害，且縱有損
　　　　害亦無合理的計算損害金額標準可資依據，更非其運送不當所致云云，並無
　　　　可取。又訴外人燁茂公司於系爭貨物卸載完畢後，隨即於八十六年十一月九
　　　　日向被上訴人發貨損通知，並經上開輪船長簽署，此有瑞商遠東公證股份有
　　　　限公司製作之信函在卷（本審卷一四０頁）可稽，顯見燁茂公司已有立即發
　　　　貨損之通知．被上訴人抗辯稱：上開信函未言明係代燁茂公司所發，且係於
　　　　卸貨後第三天始製作，與立即發貨損通知之要件不符，依德國海商法第六一
　　　　一條規定，應認運送人已依載貨憑券之記載交清貨物云云，並無可採。
　　　按德國海商法第六百零六條規定：運送人對於貨物之裝載，堆存、運送、保
　　　　管及卸載，應盡到謹慎運送人之注意義務，運送人對於貨物於收受後交付前
　　　　所生之毀損、滅失應負責任。訴外人燁茂公司所有上開系爭貨物係因被上訴
　　　　人運送之疏失而受有上開損害，燁茂公司自得請求被上訴人賠償損害。惟燁
　　　　茂公司上開貨物之損害，其中水濕生銹部分之損害為十七萬元（2000×79+2
　　　　000×6=170000 ），此視上開公證報告及損失代位求償收據自明，而據上開
　　　　載貨證券之記載，系爭貨物在裝載上開輪船時，業已有大氣所致之銹蝕現象
　　　　，則此部分之損害不能因上開公證報告結論記載係發生於碼頭卸貨前，而謂
　　　　應由被上訴人負運送疏失之損害賠償責任，經扣除此部分之損害後，被上訴
　　　　人應負責賠償之損害為三十六萬一千二百五十一元（000000-000000=361251
　　　　），燁茂公司已將此部分之貨損請求權讓與上訴人第一產險，上訴人第一產
　　　　險基於債權讓與及貨損賠償請求權之法律關係，訴請被上訴人給付，於法自
　　　　屬有據。而此部分系爭貨物係於八十六年九月三十日自ILLICHIVSK港（黑海
　　　　）裝載啟航，於十一月六日運抵高雄，燁茂公司於十一月七日受領，則一年
　　　　之請求權時效期間，應於八十七年十一月七日屆至，上訴人係於八十七年七
　　　　月三十日提起本件訴訟，起訴狀繕本係於八十七年九月二十八日送達被上訴
　　　　人，並未逾一年之時效，被上訴人抗辯稱上訴人第一產險此部分之請求權已
　　　　罹於時效而消滅，顯有誤會。
五、綜上，上訴人第一產險訴請被上訴人給付三十六萬一千二百五十一元及自起訴狀
    繕本送達翌日（即八十七年九月二十九日）起，至清償日止，按年息百分之五計
    算之法定遲延利息，為有理由，應予准許，原審法院就此部分，為上訴人第一產
    險敗訴判決，尚有未合，應由本院廢棄改判之，至第一產險其餘之請求及富邦產
    險之請求，為無理由，原審法院為渠等敗訴判決，並無不合，渠等上訴指摘原判
　　決此部分不當，求予廢棄改判，為無理由，應予駁回。
六、本件至臻明確，兩造其餘攻擊防禦方法，與本件判斷結果不生影響，自不逐一審
    究，併此明。
據上論結，本件上訴為一部有理由，一部無理由，依民事訴訟法第四百四十九條第一
項、第四百五十條、第七十九條但書、第八十五條第一項但書，判決如主文。
中　　　華　　　民　　　國　　九十一　　年　　　八　　　月　　二十八 　 日
　　　　　　　　　　　　　　　　　　　臺灣高等法院高雄分院民事第五庭
~B1審判長法官　蔡明宛
~B2法　　　官　林健彥
~B3法　　　官　黃科瑜
右為正本係照原本作成。
不得上訴。
中　　　華　　　民　　　國　　九十一　　年　　　八　　　月　　 三十　　 日
~B法院書記官　鄔敦俊
                                                                     ＦＡ
